臺灣基隆地方法院刑事判決　　　　　　　　　　　　　　九十年度訴字第四九○號
　　公　訴　人　臺灣基隆地方法院檢察署檢察官
　　被　　　告　戊○○
右列被告因違反稅捐稽徵法案件，經檢察官提起公訴（九十年度偵字第一七四號），
本院判決如左︰
    主  文
戊○○無罪。
    理  由
一、公訴意旨略以：被告戊○○係國進工程有限公司（下稱國進公司）負責人，明知
    告訴人丙○○未於民國八十四年一月至九月間，受僱於國進公司並支領薪資，竟
    於辦理該公司八十四年度扣繳作業時，虛列告訴人於八十四年一月至九月間，在
    該公司領取薪資新臺幣（下同）二十萬元，又將此不實事項登載於附隨其業務所
    製作之該年度各類所得扣繳暨免扣繳憑單（下稱扣繳憑單），持之向稅捐稽徵處
    辦理結算申報，以逃漏營利事業所得稅，足生損害於告訴人本人及稅捐稽徵機關
    辦理徵收稅捐之正確性，因認被告涉犯稅捐稽徵法第四十七條第一款、第四十一
    條之以不正當方法逃漏稅捐罪嫌及刑法第二百十六條、第二百十五條之行使業務
    上登載不實文書罪嫌等語。
二、按犯罪事實應依證據認定之，無證據不得推定其犯罪事實；又不能證明被告犯罪
    者，應諭知無罪之判決；刑事訴訟法第一百五十四條、第三百零一條第一項分別
    定有明文。又犯罪事實之認定，應憑真實之證據，倘證據是否真實尚欠明確，自
    難以擬制推測之方法，為其判斷之基礎；而認定犯罪事實之證據係指足以認定被
    告確有犯罪行為之積極證據而言，該項證據自須適合於被告犯罪事實之認定，始
    得採為斷罪資料，最高法院著有五十三年臺上字第六五六號、二十九年上字第三
    一○五號判例可參。且刑事訴訟上證明之資料，無論其為直接或間接證據，均須
    達於通常一般之人均不致有所懷疑，而得確信其為真實之程度，始得據為有罪之
    認定，若其關於被告是否犯罪之證明未能達此程度，而有合理懷疑之存在，致使
    無從形成有罪之確信，根據「罪證有疑，利於被告」之證據法則，即不得遽為不
    利被告之認定，亦有最高法院七十六年臺上字第四九八六號判例可稽。其以情況
    證據（即間接證據）斷罪時，尤須基於該證據在直接關係上所可證明之他項情況
    事實，本乎推理作用足以確證被告有罪，方為合法，不得徒憑主觀上之推想，將
    一般經驗上有利被告之其他合理情況逕予排除，此觀諸最高法院三十二年上字第
    六七號判例自明。
三、公訴意旨認被告涉犯稅捐稽徵法第四十七條第一款、第四十一條之以不正當方法
    逃漏稅捐及刑法第二百十六條、第二百十五條之行使業務上登載不實文書等罪嫌
    ，無非係根據告訴人之指訴，及被告始終無法提出相關資料證明國進公司曾僱用
    過告訴人，認被告既身為公司負責人，對於向公司領取薪資並據以申報營利事業
    所得稅之工人，即應詳加審查，不得僅以工人非伊僱用而推拖卸責為其主要論據
    。
四、訊據被告固承認曾以告訴人支領薪資二十萬元，申報國進公司八十四年度營利事
    業所得稅，惟堅決否認有何逃漏稅犯行，辯稱：伊所負責之國進公司係甲級營造
    商，相關工程都會轉包給小包商，再透過小包商僱工施作，相關工人支領薪資之
    報稅資料都是小包商提供，工人伊都不認識，且記帳、報稅均由會計丁○○負責
    ，告訴人之薪資資料係由現場工頭甲○○交給小包商乙○○，再由乙○○交予國
    進公司，伊並未以不實資料填載扣繳憑單並用以申報營利事業所得稅等語，核與
    證人丁○○於偵查及本院調查中結證稱彼擔任國進公司記帳及報稅業務逾十年，
    平時工地會將發票、請領工資清冊、支出憑單等報稅資料拿到公司，因為經手報
    稅之工人人數眾多，且清冊上都有工人簽名蓋章，並不需要核對工人之身分證資
    料，被告實際上並未參與報稅業務，而且國進公司事實上確有該筆二十萬元薪資
    支出，相關資料係工頭乙○○所提供（臺灣基隆地方法院檢察署九十年度偵字第
    一七四號偵查卷第二五、二六頁；本院九十年十月二十五日訊問筆錄參照）等情
    大致相符，足認被告辯稱旗下工人都是由工地現場工頭所找來，相關工資資料亦
    由工頭提供，伊並未直接參與記帳、報稅等業務之辯解，尚非無據。且查：
  (一)公司負責人對於向公司領取薪資並據以申報營利事業所得稅之員工本有詳加審查
    之義務，若逕行申報從未受雇公司之人領取薪資，殊難僅以該人非彼親自雇用為
    由圖免卸責，此為我國實務向來所持之見解。惟查，稅捐稽徵法第四十一條犯罪
    之成立，係以納稅義務人以詐術或其他不正當方法逃漏稅捐為要件，必納稅義務
    人蓄意使用欺罔之手段為逃漏稅捐之方法，其目的在逃漏應繳納之稅捐，且事實
    上發生逃漏稅捐之結果，始屬相當。
  (二)告訴人雖於偵查中陳稱彼從未受雇於國進公司而領取薪資，然於本院調查中則自
    承曾於八十四年間替案外人甲○○作一個多月水泥工，工作地點是在基隆市碇內
    「仁愛之家」，曾拿到薪資約三萬餘元，事後才知道該工程之大包商就是國進公
    司，報稅都是工頭甲○○在處理，彼曾交付身分證影本給甲○○報稅（本院九十
    年九月二十四日訊問筆錄參照）等情，核與證人甲○○於本院調查中結證稱「仁
    愛之家」工程係乙○○要彼找工人施作，告訴人薪資係由乙○○交付，彼再轉發
    給告訴人，彼當時將告訴人之身分證影本交給乙○○去報稅，卷附支出憑單上經
    手人處之簽名都不是彼所簽，印章則是彼交給乙○○使用，彼只有經手其中一筆
    二萬三千元，也確定告訴人有拿到這筆工資（本院九十年十月八日訊問筆錄參照
    ）等情大致相符，足認告訴人確實曾於八十四年間在被告擔任負責人之國進公司
    旗下工程擔任臨時水泥工乙職，且有自國進公司受領薪資之事實，公訴意旨認告
    訴人從未自國進公司受領薪資乙節，尚有誤會。
  (三)本案國進公司如確無該筆二十萬元之薪資支出，核算逃漏營利事業所得稅額為五
    萬元，固有卷附財政部臺灣省北區國稅局基隆市分局九十年十月三十一日北區國
    稅基市審第九○○○四六四○號函一紙可資參照，然被告及證人丁○○均一致供
    、證稱國進公司該年度確有該筆支出，被告並提出該公司工資支出憑單九紙合計
    二十萬元供參，在查無其他積極證據相佐下，縱告訴人實際上並未全數領訖上開
    薪資，尚無從推認國進公司有逃漏營利事業所得稅之結果。
  (四)至證人乙○○迭經本院傳喚、拘提均未到案，然有關告訴人指陳並未受領達二十
    萬元薪資乙節，核與證人甲○○之證述情節大致相符，彼二人均一致陳稱相關報
    稅資料皆係交由案外人乙○○處理，亦與被告及證人丁○○歷來之供述、證述情
    節相符；且卷附國進公司工資支出憑單共計九紙（八十四年一月至九月），除八
    十四年九月份之工資係一萬六千元，其餘八個月份均係支領二萬三千元，合計二
    十萬元，核與國進公司據以申報之薪資內容相符，觀之九紙支出憑單上皆有告訴
    人及經手工頭即甲○○之簽章，則被告囑由會計記帳人員據以填製扣繳憑單及申
    報稅捐，即難謂有何違法故意；況工程營造業者委由現場包商代為雇用臨時工從
    事細部工程施作，並透過包商發放薪資，此為我國工程實務常見情形，亦為眾所
    周知之情，至現場包商未按實發放薪資、乃至挪作他用，核非身為公司負責人之
    被告所能預見，是以被告辯稱完全依照乙○○提供之工資資料登載報稅，確有該
    筆薪資二十萬元之支出，並不知告訴人未領取達二十萬元薪資之辯解，尚與常理
    無違；且自告訴人陳稱僅工作一、二個月，實際上應得五、六萬元，但只領到三
    、四萬元工資等情，顯與證人甲○○證稱告訴人工作沒幾天就離開，應該不會有
    超過二萬三千元之薪資等情不符，則亦無從確定告訴人實際自國進公司受領之薪
    資數額及逃漏稅額。據此，告訴人事實上確曾於國進公司承包工程中擔任水泥工
    ，工資係由國進公司透過小包商轉交工頭發給，雖實際上領得工資不足二十萬元
    ，然國進公司確有支出薪資二十萬元，報稅資料皆係乙○○提供，而由公司會計
    丁○○登帳報稅，已如前述，尚不得僅以告訴人實際上領取工資與報稅工資有所
    出入，即推認擔任負責人之被告有何行使業務登載不實文書即扣繳憑單用以逃漏
    營利事業所得稅之故意。
  (五)綜上所陳，被告之辯解尚與常理無違。此外，復查無其他積極證據足認被告明知
    而故意填具不實扣繳憑單用以申報稅捐，而告訴人確實有於八十四年間自國進公
    司受領薪資之事實，已如前述認定，本案不能排除被告對於乙○○提供不實工資
    資料乙節並不知情之合理懷疑，本諸「罪證有疑，利歸被告」之證據裁判法則，
    自應為無罪判決之諭知。
五、另「公司為法人，公司負責人為自然人，二者在法律上並非同一人格主體。公司
    負責人為公司之代表，其為公司所為行為，應由公司負責。故公司負責人為公司
    以不正當方法逃漏稅捐，因納稅義務人為公司，其所觸犯稅捐稽徵法第四十一條
    之罪之犯罪或受罰主體，仍為公司，而非公司負責人，僅因公司於事實上無從擔
    負自由刑之責任，基於刑事政策上之考慮，同法第四十七條第一款將納稅義務人
    之公司應處徒刑之規定，轉嫁於公司負責人。是公司負責人依該條款而適用徒刑
    之處罰，乃屬代罰之性質，並非因其本身之犯罪而負行為責任。又刑法第五十五
    條所規定之牽連犯，必須同一人犯一罪而其方法或結果行為另犯他罪名，始克相
    當；亦即必須同一犯罪主體之二個以上犯罪行為間，具有目的與方法、或目的與
    結果之關係，始得從一重處斷。公司負責人為納稅義務人之公司以不正當方法逃
    漏稅捐，既非稅捐稽徵法第四十一條之犯罪或受罰主體，僅依同法第四十七條第
    一款之規定，代替公司受徒刑之處罰，自與其本身為犯罪主體所犯其他罪名（如
    刑法第二百十六條、第二百十五條等罪）間，不具牽連犯關係」（最高法院八十
    八年度臺非字第三三○號、八十九年度臺非字第八號判決意旨參照），是以公訴
    意旨認被告所涉犯稅捐稽徵法第四十七條第一款、第四十一條之以不正當方法逃
    漏稅捐及刑法第二百十六條、第二百十五條之行使業務上登載不實文書等二罪間
    ，有方法結果之牽連犯關係，即有未洽，惟本案既經本院諭知無罪，核無如何論
    罪及罪數之問題，附此敘明。
六、據上論斷，應依刑事訴訟法第三百零一條第一項，判決如主文。
本案經檢察官賴正聲到庭執行職務。
中      華      民      國    九十一    年      一      月     三十     日
                                  臺灣基隆地方法院刑事第二庭
                                      審判長法  官  邱 志 平
                                            法  官  蔡 岱 霖
                                            法  官  楊 皓 清
右正本證明與原本無異。
對於本件判決如有不服，應於收受送達後十日內，向本院提出上訴書狀，上訴於臺灣
高等法院，並按他造當事人之人數附具繕本。
                                            書記官  邱 李 和
中      華      民      國九十一    年      一      月     三十     日
